【裁判字號】    92,上易,72
【裁判日期】    920812
【裁判案由】    給付工程款
【裁判全文】
臺灣高等法院臺中分院民事判決  九十二年度上易字第七二號
      上  訴  人  甲○○
      被 上 訴人  丁○○
                  乙○○
      複  代理人  丙○○
右當事人間請求給付工程款事件，上訴人對於中華民國九十一年十二月十三日台灣
彰化地方法院九十一年度訴字第一七六號第一審判決提起上訴，本院判決如左：
    主      文
上訴駁回。
第二審訴訟費用由上訴人負擔。
    事      實
甲、上訴人方面：
一、聲明：
    (一)原判決廢棄。
    (二)駁回被上訴人在第一審之訴，及假執行之聲請。
    (三)如受不利之判決，願供擔保，請准宣告免為假執行。
二、陳述：除引用原判決書之記載外，補稱：
（一）上訴人於八十七年十二月間與訴外人龍王公司有限公司（以下稱龍王公司）簽
      訂工程合約，並委由該公司包工帶料承攬建造，龍王公司再將部分工程委託被
      上訴人代工。上訴人與被上訴人間從未訂有債務承擔契約之意思表示。被上訴
      人丁○○主張上訴人與伊間訂有債務承擔契約，並稱上訴人請伊繼續施工，說
      工程款沒有問題、會負責等語。原審認定兩造間有債務承擔契約，無非以證人
      陳朝銓、劉位助、林建明、林建隆、蘇秀月之證詞為據，渠等證人係被上訴人
      丁○○之下包，在不獲王源福付款之情形下，故為虛偽陳述，將付款之責推給
      上訴人，故渠等證人之證詞顯有偏頗，已不能遽信（其中證人劉位助並證稱伊
      沒有親自聽到上訴人講過會負責工錢的話，其證詞更不具證據能力）。況被上
      訴人丁○○自承上訴人同意承擔債務之事，僅有伊、甲○○及甲○○之家人在
      場，無其餘證人，是渠等證人何能為證？況被上訴人丁○○主張與上訴人間訂
      有債務承擔契約，自應舉證證明兩造間之債務承擔契約因意思表示合致而成立
      ，然上開證人均無非證稱：甲○○叫我們繼續施工，說工錢他會付給我們云云
      ，所言縱係屬實，亦係上訴人與渠等證人（即上訴人丁○○之下包）間之事，
      尚不足以證明上訴人與被上訴人丁○○間確訂有債務承擔契約。
（二）另原審在無確切證據之下，卻以臆測方式謂：若非上訴人甲○○向被上訴人表
      示工程款可直接向其請領，則被上訴人於八十八年八月間既已明知訴外人龍王
      公司無資力給付渠等工程款之情形下，自無於八十八年八、九月間繼續施工之
      理，及倘上訴人甲○○未表示負責付款之意思，則被上訴人乙○○於明知龍王
      公司已無力付款之際，焉會同意代墊系爭磁磚款項予訴外人總衛公司，而使上
      訴人甲○○之系爭工程繼續施作之理云云，遽以推測被上訴人丁○○所為債務
      承擔之事屬實，更有違證據法則。蓋上訴人丁○○何以願繼續施工？及上訴人
      乙○○為何代墊磁磚款項？可能之原因甚多，豈能遽以推論兩造間必有債務承
      擔契約？
（三）被上訴人於起訴狀及原審所主張者，均係主張被上訴人丁○○與上訴人間訂有
      債務承擔契約，卻未主張及舉證證明被上訴人乙○○與上訴人間亦訂有債務承
      擔契約，被上訴人乙○○僅主張伊代墊磁磚款項二十萬九千元，及施作油漆防
      水工程八萬元，縱原審採信被上訴人丁○○之主張，被上訴人乙○○既未主張
      及舉證訂有債務承擔契約等項，則原審遽認被上訴人乙○○可依債務承擔契約
      向上訴人請求代墊磁磚款項二十萬九千元，及施作油漆防水工程八萬元，自屬
      全無依據。且被上訴人乙○○僅係代工性質，其自行代墊磁磚款項，與上訴人
      或王源福又有何干？
（四）原審認定王源福尚欠被上訴人丁○○四十七萬零三百十四元；尚欠被上訴人乙
      ○○二十八萬九千元，上訴人否認之。原審僅依被上訴人片面之詞為上述認定
      ，亦屬無據。而王源福於刑事案件偵查及審理中係抗辯丁○○未完成工程，因
      此有部分款項未付，但從未承認上述債務金額，原審竟謂上述金額為王源福於
      刑事案件偵查及審理程序中自承云云，自屬可議。
（五）上訴人於刑事答辯狀中雖稱：伊曾與被上訴人丁○○談及如完成本件工程時，
      被上訴人丁○○可會同龍王公司前來與上訴人結算，如上訴人須再給付工程款
      予龍王公司，而龍王公司仍尚欠被上訴人丁○○工程款時，上訴人可將應付之
      工程款，於三方同意之同時當場給付予被上訴人丁○○等語，惟依前述內容以
      觀，上訴人僅同意於工程完成時，如經龍王公司同意，伊可將尚欠龍王公司之
      工程尾款，在三方會同下直接交付予被上訴人丁○○（實際上係由上訴人交付
      予龍王公司，龍王公司再交付予被上訴人，僅省略中間之過程），但上訴人從
      未向被上訴人丁○○表示願承擔龍王公司之債務。被上訴人於原審謂上訴人之
      上述言詞即為債務承擔之意云云，顯屬誤會。
（六）王源福於刑事案件中，抗辯稱：因丁○○未完成工程，所以伊拒絕付清款項，
      並非伊無力支付等語；及上訴人主張王源福曾向上訴人表示因丁○○未完成工
      程，囑上訴不可直接付款予丁○○等語；上訴人當時是否僅欠王源福五十餘萬
      元，而不可能為王源福承擔高達七十六萬元元之債務等情，是否屬實？而王源
      福究尚欠被上訴人若干款項？有無聽聞上訴人向丁○○表示承擔債務？以上各
      情，均有待王源福到庭釐清。
三、證據：除引用原審立證方法外，聲請訊問證人王源福。
乙、被上訴人方面：
一、聲明：求為判決駁回上訴。
二、陳述：除引用原判決書之記載外，另補稱：
  (一)、訴外人王源福實際經營之龍王公司，於八十八年八月間，已因財務週轉困難，
      無法依約給付工程款予各下包廠商，致被上訴人丁○○等各下包廠商因而停工
      ；且供應磁磚、砂石材料之總衛企業股份有限公司（以下稱總衛公司）有將運
      至工地之磁磚載回等情，已經原審查明，又為上訴人所不爭，若非上訴人有向
      被上訴人等表示工程款可直接向渠請領，衡情被上訴人丁○○已明知王源福無
      資力給付渠等工程款，自無復行繼續施工之理；被上訴人乙○○又豈會簽發其
      母親之票代墊磁磚款予總衛公司，使上訴人之系爭工程能夠繼續施工！上訴人
      確有表示工作做好會完全給付等語，核與原審卷附乙○○簽發八十八年十二月
      二十九日、八十九年一月二十九日二張支票，均由總衛公司負責人顏呈祥兌領
      相符。是原審認本件係上訴人為使系爭工程順利完工，確曾向被上訴人等人表
      示如龍王公司無法給付工程款，可直接向伊請款等情，被上訴人等始繼續施工
      ，應屬正確。
  (二)、上訴人甲○○於原審庭訊時供稱：「房子從八十七年十二月開始蓋，預計八十
      八年十二月完工，房子在八十九年二、三月始完工，娶媳婦在八十九年年底，
      本來預計在八十八年年底娶媳婦，因為工程延誤，所以才延到八十九年底才娶
      媳婦」，核與被上訴人丁○○、乙○○所稱：「上訴人甲○○恐擔誤年底娶媳
      婦之時，乃於同年八月下旬請丁○○繼續施工，並謂工程款沒有問題，我會負
      責．．．等語相符」（詳告訴狀、起訴狀所載暨偵卷五十二、三頁，及八十九
      年四月七日證人乙○○之證述）。復經(1)負責磁磚工程之證人陳朝銓證稱︰「
      甲○○有答應要付錢給我們這些工人，請我們繼續作，錢的事情不用煩惱，他
      會付錢給我們，王福源當時已經很少到工地，我們都是直接跟甲○○接觸」。
      (2)負責粉刷工程之證人劉位助亦證稱︰「．．．有聽甲○○說過工程儘量快一
      點，他趕著要娶媳婦，工錢的事情不用煩惱」；(3)林建明亦證稱︰「八十八年
      七、八月間工程停工，甲○○說他會從給王福源的工程款中扣下來將錢給我們
      ，所以才繼續施工，後來工程就沒有再停工了」。(4)林建隆亦證稱︰「八十八
      年九月二十一日以前，因為請不到工錢沒有人去施工，工程停擺，丁○○叫我
      們繼續施工，甲○○也請我們繼續施工，說工錢他會付給我們，．．．甲○○
      曾告訴我們，說如果請不到錢，可以直接向他請款」。(5)蘇秀月亦證︰「（為
      何拿不到錢還繼續施工？）施工的時候有聽到甲○○說要我們儘快施工，工錢
      他會付給我們，．．．甲○○有來跟我們保證好幾次，說工錢一定會給我們」
      等語。足見原審認上訴人為恐延誤娶媳婦之時，而分別向被上訴人暨證人等表
      明併存之債務承擔之意思，均有當事人及證人等之證述在卷足稽，是上訴人指
      稱原審臆測云云，洵無可採。
  (三)、偵查卷第六十三頁至第六十八頁所附托運單、請款單計六紙，其上客戶名稱均
      指名『甲○○』，且偵查卷六十六頁、六十七頁之托運單確係上訴人所簽，已
      經上訴人甲○○於原審審理中自認；又工程最後階段都是由上訴人向渠所認識
      之人，即許義的建材行（王福源不認識）叫貨、購買建材，並直接付款給許義
      ，足證上訴人於刑事審理中聲稱：「材料的事我不清楚」（詳九十年十一月二
      十七日臺灣高等法院臺中分院審判筆錄第九頁右起第八行），暨在原審庭訊時
      辯稱：「磁磚公司在施工當中有將磁磚載回去，我是後來才聽說的，當時我不
      知道」云云，均屬卸責之詞。
  (四)、上訴人於台灣彰化地方法院檢察署已自承與王源福間之工程款尚未結清；且王
      源福於偵查及刑事審理中已自承被上訴人丁○○承攬系爭工程「內部油漆粉刷
      、外部打底與貼磁磚，內部打底與貼磁磚、屋頂打底、粗工補」等部分，尚餘
      四十七萬零三百十四元之工程款未清償；被上訴人乙○○代墊二筆磁磚貨款計
      二十萬九千元、承作系爭工程內部油漆、浴室及牆壁防水及外部窗角門邊防水
      等部分，工程款八萬零七百十四元，總計尚有二十八萬九千元未獲清償，有台
      灣彰化地方法院檢察署八十九年度偵字第一二一八號、台灣彰化地方法院八十
      九年度易字第一七三八號、鈞院九十年度上易字第一五七六號刑事卷宗可稽，
      本件工程餘款係上訴人與被上訴人一同量坪數算出來的，已經王源福確認，不
      包括外牆花崗岩施工後僅剩之陽台地面磁磚、浴室地面磁磚二項（即被上訴人
      未完工部分），因需配合外牆花崗岩施工技術問題暫時無法施作，此部份上訴
      人已委由第三人施作，並支付三十八萬元工程款予該包商；經核與被上訴人等
      於原審提出之王源福所簽字據乙紙相符，是上訴人空言指摘因被上訴人未完工
      無法付款，委無可採。
三、證據：引用原審立證方法。
      理      由
一、被上訴人起訴主張原審共同被告王源福於八十七年十二月間，以龍王公司名義承
    攬上訴人甲○○位於彰化縣埤頭鄉興農村復興巷一二０號三層房屋之新建工程。
    於八十八年七月底，王源福委託被上訴人丁○○承攬系爭工程之「內部油漆粉刷
    、外部打底與貼磁磚，內部打底與貼磁磚、屋頂打底、粗工補」等工程，約定每
    個月請款一次，每半個月可先行請領部分款項以支應工人薪資。被上訴人丁○○
    自同年七月三十日僱工開始施作，同年八月十日，工程進度已完成一半，因需支
    付工人工資，遂先行向王源福請領工程款二十萬元，王源福同年八月十九日支付
    十萬元，隨即避不見面。上訴人甲○○見渠新建工程因上訴人王源福無法支應下
    游包商工程款，致停頓、延宕，恐擔誤年底『娶媳婦、入厝』之時，乃於同年八
    月下旬請被上訴人丁○○繼續施工，並謂工程款沒有問題，上訴人會負責，若營
    造商請款，再從工程款直接扣除即可等語，致被上訴人丁○○認上訴人甲○○有
    直接付款之意願，才勉強繼續施工。惟繼續施工數日後，復因上訴人王源福未支
    付磁磚貨款致磁磚被載回而停工；同年八月底，由另名包商即被上訴人乙○○代
    墊二十萬九千元之磁磚貨款予總衛公司，被上訴人丁○○始得繼續施工，迄同年
    九月初，僅剩陽台地面磁磚、浴室地面磁磚二項，因需配合外牆花崗岩施工技術
    問題暫時無法施作，總計被上訴人丁○○已完成部分工程款為六十七萬零三百十
    四元。同年九月初，上訴人王福源打電話請上訴人甲○○直接付款予被上訴人，
    上訴人甲○○親自交付十萬元予被上訴人丁○○後，王源福又避不見面，遍尋無
    著。被上訴人乙○○除代墊上開二十萬九千元之磁磚貨款外，另承攬系爭工程內
    部油漆連同浴室、牆壁防水工程，外部窗角門邊防水工程，完成部分工程款合計
    為八萬零七百十四元。嗣後被上訴人丁○○、乙○○分別向上訴人甲○○請領工
    程餘款四十七萬零三百十四元及二十八萬九千元，詎上訴人甲○○諉稱與被上訴
    人丁○○、乙○○間無承攬關係拒不付款。經被上訴人丁○○訴請臺灣彰化地方
    法院檢察署偵辦後，王源福於八十九年二月二十六日簽立協議書，承諾：(一)於八
    十九年三月七日前分二次付清被上訴人乙○○之工程款。(二)八十九年三月十日、
    三月底分別支付十萬元予被上訴人丁○○，其餘款項如能與上訴人甲○○結清時
    ，一併付清；惟王源福屆期均未履行，爰依上開協議內容及併存的債務承擔之法
    律關係，求為命上訴人與王源福連帶給付被上訴人丁○○四十七萬零三百一十四
    元，給付被上訴人乙○○二十八萬九千元及其法定遲延利息之判決。（原審判決
    駁回對王源福請求部分，被上訴人未上訴，此部分應已確定。）
二、上訴人甲○○則以：伊於八十七年十二月間與訴外人龍王公司簽訂工程合約，並
    委由該公司包工帶料承攬建造，龍王公司再將各部分之工程分別轉包與被上訴人
    及其他承包商。上訴人甲○○僅與龍王公司存有承攬契約關係，與各承包商間，
    顯不具任何契約關係。上訴人甲○○與被上訴人間無任何承攬契約關係，復無債
    務承擔之法律關係，被上訴人竟訴請上訴人甲○○給付工程款，顯屬無據等語置
    辯。
三、本件被上訴人主張王源福於八十七年十二月間，以龍王公司名義承攬上訴人甲○
    ○位於彰化縣埤頭鄉興農村復興巷一二０號三層房屋之新建工程。其中系爭工程
    「內部油漆粉刷、外部打底與貼磁磚，內部打底與貼磁磚、屋頂打底、粗工補」
    等部分，交由被上訴人丁○○承攬，自八十八年七月開工至八十八年九月底完工
    ，其工程款總計六十七萬零三百十四元，尚餘四十七萬零三百十四元之工程款未
    獲清償；被上訴人乙○○於八十八年九月及十月間，共代墊二筆磁磚貨款合計二
    十萬九千元，及承攬系爭工程之內部油漆、浴室與牆壁防水及外部窗角門邊防水
    等部分，自八十八年九月底開工至八十八年十二月底完工，其工程款總計八萬零
    七百十四元，二項合計尚有二十八萬九千元未獲清償等情，分別經被上訴人提出
    王源福所簽字據一張、總衛公司請款單二張、估價單一張為證；而被上訴人乙○
    ○持以代墊磁磚貨款之二張支票，其票款確由總衛公司法定代理人顏呈祥領取等
    情，亦有彰化縣北斗鎮農會九十一年六月七日北鎮農信字第九四０號函及附件在
    卷可稽；復經本院依職權調閱臺灣彰化地方法院檢察署八十九年度偵字第一二一
    八號偵查卷宗、台灣彰化地方法院八十九年易字第一七三八號刑事卷宗、本院刑
    事庭九十年上易字第一五七六號刑事卷宗，經核與卷內卷證資料相符，且為王源
    福上開刑事案件偵查及審理程序訊問時所自承，是以被上訴人此部分主張，堪信
    為真實。
四、被上訴人主張上訴人甲○○請被上訴人繼續施工，並謂工程款沒有問題，其會負
    責，若營造商請款，再從工程款直接扣除即可，上訴人甲○○應依併存的債務承
    擔之法律關係負責等語，為上訴人甲○○所否認，並辯稱：伊係於八十七年十二
    月間與訴外人龍王公司簽訂工程合約，並委由該公司包工帶料承攬建造，龍王營
    造再將各部分之工程分別轉包與被上訴人及其他承包商。上訴人甲○○僅與龍王
    公司存有承攬契約關係，與各承包商間，顯不具任何契約關係。上訴人甲○○與
    被上訴人間無任何承攬契約關係，復無債務承擔之法律關係等語。經查：
  (一)、證人即系爭工程磁磚、粉刷之工人陳朝銓、劉位助、林建明、林建隆、蘇秀月
      於原審九十一年五月二十日準備程序隔離訊問證稱：「八十八年九月二十一日
      以前王源福沒有錢付給我們，本來打算不要做了，八十八年九月二十一日以後
      甲○○有答應要付錢給我們這些工人，請我們繼續作，錢的事情不用煩惱，他
      會付錢給我們，王源福當時已經很少到工地，我們都是直接跟甲○○接觸，我
      當時在工地負責磁磚工程。」、「我是負責粉刷工程，工程做到一半的時候曾
      經停工，是因為沒有砂石及工錢問題，工錢是丁○○付給我的。我有聽丁○○
      說工錢甲○○會負責，但是我沒有親自聽到甲○○講過這個話。只有聽甲○○
      說過工程儘量快一點，他趕著要娶媳婦，工錢的事情不用煩惱，時間是在八十
      八年七、八月間。」、「工程進行中向丁○○請款，丁○○說要向王源福請款
      ，時間是在八十八年九月二十一日以前，請不到款後本來打算停工不做了，但
      丁○○告訴我說工錢他會負責，所以我才繼續施工，八十八年七、八月間工程
      停工，甲○○說他會從給王源福的工程款中扣下來將錢給我們，所以才繼續施
      工，後來工程就沒有再停工了，我負責磁磚工程，按照實際坪數算錢，甲○○
      還有一部分錢沒有給我。」、「八十八年九月二十一日以前，因為請不到工錢
      沒有人去施工，工程停擺，丁○○叫我們繼續施工，甲○○也叫我們繼續施工
      ，說工錢他會付給我們。甲○○曾經告訴我們，說如果請不到錢，可以直接向
      他請款。」、「施工的時候有聽到甲○○說要我們儘快施工，工錢他會付給我
      們。施工的時候我們已經知道王源福的營造公司有問題，那是丁○○告訴我們
      的。甲○○有來跟我們保證好幾次，說工錢一定會給我們。」等語。又王源福
      於臺灣彰化地方法院刑事案件九十年三月二十日訊問時，亦自承：「約八十七
      年十二月時資金便調度困難，因為我有七、八十萬元的工程款收不回來，後來
      一直沒有改善，景氣也不景氣，中秋節前告訴人向我請款二十萬元，我向他說
      沒有辦法，只能給十萬元。」等語；且上訴人甲○○於臺灣彰化地方法院檢察
      署上開刑事案件八十九年五月三十日訊問時則自承：「（你與王源福間有多少
      工程款未清？）五十至六十萬元，詳細多少還要再算。」等語，足見王源福實
      際負責經營之龍王公司，於八十八年八月間，確已發生財務週轉困難，而無法
      依約給付工程款予被上訴人丁○○等下包廠商，被上訴人丁○○即因而停工；
      是以被上訴人主張若非上訴人甲○○向被上訴人表示工程款可直接向其請領，
      則被上訴人於八十八年八月間既已明知訴外人龍王公司無資力給付渠等工程款
      之情形下，自無於八十八年八、九月間繼續施工之理。又龍王公司既因無法付
      款，使已運至工地之磁磚遭訴外人總衛公司載回，倘上訴人甲○○未表示負責
      付款之意思，則原告乙○○於明知龍王公司已無力付款之際，焉會同意代墊系
      爭磁磚款項予訴外人總衛公司，而使上訴人甲○○之系爭工程繼續施作之理，
      自屬可信。因此，被上訴人主張上訴人甲○○為使工程得以順利完工，確曾向
      被上訴人表示如訴外人龍王公司無法給付工程款，可直接向伊請領，再由伊自
      應給付訴外人龍王公司之工程款中扣除等情，應認屬實。
  (二)、上訴人否認王源福尚欠被上訴人丁○○四十七萬零三百十四元；尚欠被上訴人
      乙○○二十八萬九千元，且王源福於刑事案件中，抗辯因丁○○未完成工程，
      所以伊拒絕付清款項，並非伊無力支付；及王源福曾向上訴人表示因丁○○未
      完成工程，囑上訴人不可直接付款予丁○○云云。惟查：上訴人於台灣彰化地
      方法院檢察署已自承與王源福間之工程款尚未結清（見台灣彰化地方法院檢察
      署八十九年度偵字第一二一八號偵查卷八十九年五月三十日訊問筆錄）；且王
      源福於偵查及刑事審理中已自承被上訴人丁○○承攬系爭工程「內部油漆粉刷
      、外部打底與貼磁磚，內部打底與貼磁磚、屋頂打底、粗工補」等部分，尚餘
      四十七萬零三百十四元之工程款未清償；被上訴人乙○○代墊二筆磁磚貨款計
      二十萬九千元、承作系爭工程內部油漆、浴室及牆壁防水及外部窗角門邊防水
      等部分，工程款八萬零七百十四元，總計尚有二十八萬九千元未獲清償，有台
      灣彰化地方法院檢察署八十九年度偵字第一二一八號、台灣彰化地方法院八十
      九年度易字第一七三八號、本院九十年度上易字第一五七六號刑事卷宗可稽，
      經核與被上訴人等於原審提出之王源福所簽字據乙紙相符，並有總衛公司請款
      單二張、估價單一張及被上訴人乙○○持以代墊磁磚貨款之二張支票等影本可
      證，是上訴人空言否認未付工程款之數額及指摘因被上訴人未完工無法付款，
      委無可採。此部分之事實已明確，上訴人聲請傳訊王源福核無必要，併此敘明
      。
  (三)、上訴人另抗辯稱：其於刑事答辯狀中係稱曾與被上訴人丁○○談及如完成本件
      工程時，被上訴人丁○○可會同龍王公司前來與上訴人結算，如上訴人須再給
      付工程款予龍王公司，而龍王公司仍尚欠被上訴人丁○○工程款時，上訴人可
      將應付之工程款，於三方同意之同時當場給付予被上訴人丁○○等語，是上訴
      人僅同意於工程完成時，如經龍王公司同意，伊可將尚欠龍王公司之工程尾款
      ，在三方會同下直接交付予被上訴人丁○○，並非如被上訴人主張之債務承擔
      云云。惟查：上訴人與龍王公司所簽訂系爭房屋之工程合約係由龍王公司連工
      帶料承攬，此有上訴人原審所提之合約書影本可稽，然依本院調閱偵查卷第六
      十三頁至第六十八頁所附托運單、請款單計六紙，其上客戶名稱均指名『甲○
      ○』，且偵查卷六十六頁、六十七頁之托運單確係上訴人所簽，已經上訴人甲
      ○○於原審自認（見原審九十一年四月一日準備程序筆錄）；又工程最後階段
      都是由上訴人向渠所認識之人，即許義的建材行（王福源不認識）叫貨、購買
      建材，並直接付款給許義（詳原審九十一年四月一日準備程序筆錄），足見此
      時王源福已未依約履行承攬工程，且未出面與上訴人解決如何續行施作，造成
      工程延誤，上訴人不得已始另尋材料供應商許義採購，且該供應商為王源福所
      不認識，否則依合約工程材料均由承攬之龍王公司負責，上訴人何須自行採購
      並付款。又系爭房屋內部油漆粉刷、外部打底與貼磁磚，內部打底與貼磁磚、
      屋頂打底、粗工補」等部分，係由被上訴人丁○○所施作，磁磚材料款及防水
      工程係由乙○○以支票支付並施作，已如前述，而王源福既未出面負責工程之
      續行，為次承攬人之被上訴人所關切係其施作之工程款是否仍能取得，並已獲
      得相當之保證。此時王源福既未出面負責工程之續行及協議解決之方法，如該
      工程款之支付未獲得相當之保證，被上訴人豈可能同意如上訴人所抗辯之「於
      三方同意之同時當場給付予被上訴人」，若王源福均未出面，則被上訴人之工
      程款將永無取得之時，所辯顯與常情有違，自不足採。
  (四)、按第三人與債權人訂立契約承擔債務人之債務者，其債務於契約成立時，移轉
      於該第三人，民法第三百條定有明文。又債務承擔契約係以第三人與債權人為
      當事人，衹須第三人與債權人互相表示意思一致，其契約即為成立，不必得債
      務人之同意，故債務人縱對本件債務承擔契約不同意，亦不影響該契約之成立
      （最高法院五十二年台上字第九二五號判例意旨參照）。債務承擔，有免責的
      債務承擔及併存的債務承擔之別，前者於契約生效後原債務人脫離債務關係，
      後者為第三人加入債務關係與原債務人併負同一之債務，而原債務人並未脫離
      債務關係（最高法院四十九年台上字第二０九０號判例意旨參照）。本件上訴
      人甲○○既向被上訴人表示如訴外人龍王公司無法給付工程款，可直接向其請
      領，揆諸前開說明，堪認被告甲○○與被上訴人所訂立之債務承擔契約，係以
      上訴人甲○○加入債務關係，而與原債務人即訴外人龍王公司併負給付工程款
      之債務。又訴外人龍王公司就系爭工程，對被上訴人丁○○與乙○○分別有四
      十七萬零三百十四元及二十八萬九千元之工程款尚未清償，業如前述，上訴人
      甲○○既與訴外人龍王公司併負給付工程款之債務，則被上訴人丁○○與乙○
      ○請求上訴人甲○○分別給付四十七萬零三百十四元及二十八萬九千元，即屬
      有據。
五、從而，被上訴人基於履行契約及併存債務承擔之法律關係，請求上訴人甲○○給
    付被上訴人丁○○四十七萬零三百十四元，被上訴人乙○○二十八萬九千元，及
    均自起訴狀繕本送達（九十一年二月二十日送達，見原審卷第三十六頁送達證書
    ）翌日即九十一年二月二十一日起至清償日止，按週年利率百分之五計算之利息
    ，為有理由，應予准許。原審為被上訴人勝訴之判決，並依兩造陳明酌定相當之
    擔保金額為假執行及免為假執行之宣告，核無違誤，上訴人仍執前詞指摘原判決
    不當，求為廢棄，為無理由。
六、本件事證已臻明確，兩造其餘攻擊防禦方法及舉證，經審酌與判決結果不生影響
    ，爰不逐一論述，附此敘明。
七、據上論結，本件上訴為無理由，依民事訴訟法第四百四十九條第一項、第七十八
    條，判決如主文。
中      華      民      國    九十二    年      八      月     十二     日
~B1民事第四庭審判長法  官  黃斐君
~B2                法  官  陳蘇宗
~B3                法  官  張鑫城
右為正本係照原本作成。
不得上訴。
~B                書記官  盧東煥
中      華      民      國    九十二    年      八      月     十三     日
                                                                        Ｂ


司法院資訊處製作；財團法人民間司法改革基金會備份。
